臺灣高等法院臺南分院刑事判決
　　　　　　　　　　　　　　94年度上更(一)字第268號　Ａ
上　訴　人
即　被　告　丙○○
選任辯護人　陳惠伶　律師
上列上訴人因違反廢棄物清理法案件，不服臺灣臺南地方法院90
年度訴字第1112號中華民國90年12月24日第一審判決（起訴案號
：臺灣臺南地方法院檢察署90年度偵字第8374號），提起上訴，
本院判決後（91年度上訴字第 249號），經最高法院第一次發回
更審，本院判決如下：
    主  文
原判決關於丙○○部分撤銷。
丙○○無罪。
    理  由
壹、關於證據能力方面
  一、按中華民國92年 1月14四修正之刑事訴訟法施行前，已繫
      屬於各級法院之案件，其以後之訴訟程序，應依修正刑事
      訴訟法終結之，但修正刑事訴訟法施行前已依法定程序進
      行之訴訟程序，其效力不受影響，刑事訴訟法施行法第 7
      條之3定有明文。又按刑事訴訟法係92年1月14日修正，同
      年2月6日公布，並於同年9月1日施行。
  二、查本件同案被告甲○○及證人丁○○、乙○○、鄭有利、
      戊○○等人於刑事訴訟法新制92年9月1日施行前，於警詢
      及偵查中所為審判外之陳述，雖未以證人身分具結；或於
      審判中未進行交互詰問，然依前揭規定，仍具效力，而有
      證據能力，合先敘明。
貳、實體方面
一、公訴意旨係以：易潔環保工程有限公司（設台中縣太平市○○○○街四一號一樓、以下簡稱易潔公司）為經台中縣政府
    許可之第一類乙級廢棄物清除機構，被告丙○○則為易潔公
    司處理廢棄物之從業人員。丙○○明知應依許可核備文件所
    載內容，將所清運之廢棄物送至萬力油壓股份有限公司（以
    下簡稱萬力油壓公司）焚化處理，不得違反核備內容；亦明
    知綽號「金剛」之甲○○（經本院91年度上訴字第 249號判
    決無罪確定）並未經向主管機關申請核發廢棄物清除許可證
    或核備文件，而不得清除處理廢棄物。丙○○竟於民國89年
    11月間，將易潔公司自偉霸工業股份有限公司（以下簡稱偉
    霸公司）清運之粉碎橡膠泡棉、裁邊料、ＰＰ袋等事業廢棄
    物，分二車次連續交付甲○○非法處理，並支付甲○○共計
    新台幣（下同）五萬元。嗣於89年12月22日，為臺灣台南地
    方法院檢察署檢察官會同行政院環境保護署稽查督察大隊南
    區隊人員於不知情之案外人陳昱呈所有台南縣柳營鄉○○段
    八二地號旱地勘驗，查獲上開非法掩埋之偉霸公司所交付清
    運之事業廢棄物，並循線查獲上情。因認被告丙○○涉有90
    年10月24日修正前之廢棄物清理法第22條第2項第4款後段之
    罪嫌等語。
二、按犯罪事實應依證據認定之，無證據不得推定其犯罪事實；
    又不能證明被告犯罪者，即應諭知無罪之判決，刑事訴訟法
    第154條第2項、第301條第1項分別定有明文。次按刑事訴訟
    法第161條已於91年 2月8日修正公布，其第一項規定：檢察
    官就被告犯罪事實，應負舉證責任，並指出證明之方法。因
    此，檢察官對於起訴之犯罪事實，應負提出證據及說服之實
    質舉證責任。倘其所提出之證據，不足為被告有罪之積極證
    明，或其指出證明之方法，無從說服法院以形成被告有罪之
    心證，基於無罪推定之原則，自應為被告無罪判決之諭知（
    最高法院92年台上字第128號判決要旨參照）。又認定不利
    於被告之事實，須依積極證據，苟積極證據不足為不利於被
    告事實之認定時，即應為有利於被告之認定，更不必有何有
    利之證據（最高法院32年上字第816號判例要旨參照）。
三、公訴意旨認被告涉有上開違反廢棄物清理法之犯行，係以：
    (一)行政院環境保護署稽查督察大隊南區隊人員在台南縣柳營
    鄉○○段八二地號土地，查獲上開非法掩埋之偉霸公司所交
    付清運之事業廢棄物；(二)被告未依許可核備文件所載內容，
    將所清運之廢棄物送至萬力油壓公司焚化處理，而交付予並
    未經向主管機關申請核發廢棄物清除許可證或核備文件，而
    不得清除處理廢棄物之甲○○處理；(三)稽查報告、蒐證照片
    及匯款單等節為其論罪依據。
四、訊據上訴人即被告丙○○固坦白承認：於上揭時間將易潔公
    司事業廢棄物，分二車次交付甲○○清運處理，並支付甲○○五萬元等情。惟堅決否認有上揭之犯行，並辯稱：該等廢
    棄物是可以回收再利用，並不須由萬力油壓公司焚化處理，
    故伊委託甲○○將該等廢棄物送往回收再利用機構，約定一
    台車次之價格二萬四千元，甲○○先後載運二車次，因甲○○於第二車次遭警攔下而耽擱時間，所以伊補二千元與甲○○，合計匯款五萬元予甲○○，雖甲○○未領有廢棄物清除
    許可證，但其受被告委運輸可回收事業廢棄物至回收再利用
    機構，依經濟部事業廢棄物再利用管理辦法第13條規定，廢
    棄物送往再利用機構前之清除得委託運輸業代為清除，是被
    告委託甲○○運送往可回收之該等廢棄物，並無犯罪可言等
    語。是本院所應審認者為：(一)被告委託甲○○運送之事業廢
    棄物是否係屬可回收再利用之物？(二)被告是否委託甲○○將
    上開事業廢棄物送往回收再利用機構處理？(三)被告如係委託
    甲○○運送回收再利用之上開事業廢棄物至再利用機構處理
    ，是否違反廢棄物清理法而構成本罪？經查：
  (一)被告委託甲○○運送之事業廢棄物應屬可回收再利用之物
    (1)查被告丙○○於上揭時間將易潔公司事業廢棄物塑膠泡棉
      交付甲○○清運處理之事實，業據被告坦白承認，核與證
      人甲○○所證述運載之情節大致相符，堪認被告前述自白
      之部分事實，應信屬實。
    (2)被告並稱：委託甲○○清理之易潔公司事業廢棄物，為可
      回收再利用之塑膠泡棉乙節，此據證人甲○○於本院上訴
      審供述；及於本院審理時經以證人身分交互詰問結證稱：
      我向被告丙○○買塑膠泡棉，是替丁○○購買的，那是可
      以回收的物質，我購貨之前有看過，去載貨時已經打包了
      ，無法一袋一袋拆開來看，但有拆開幾袋來看，我看到的
      都是可以再利用等語明確（本院91年度上訴字第 249號上
      訴審卷第 48、128頁，本院卷第74頁），與證人丁○○於
      本院上訴審所結證稱：我有託甲○○購買碎泡棉，他有拿
      樣品碎泡棉給我看，甲○○被環保署查獲，有通知我去，
      環保署查明後將貨交還給我，因為顆粒太大，須再裁剪，
      我拿去東崙塑膠廠加工處理（本院上訴審卷第76至78頁）
      ；證人乙○○於本院上訴審及本院審理時所結證：我是東
      崙塑膠廠負責人，丁○○有載塑膠發泡棉粒來給我粉碎，
      ，丁○○是專門做資源回收廢料的生意，他送來的不是廢
      棄物，只是要加工（本院上訴審卷第80、81頁，本院卷第
      79、80頁），互核前述證詞內容均一致指陳：被告所交付
      者係可回收使用之塑膠泡棉乙節無訛，堪信證人所證述屬
      實。且參以，證人丁○○係是專門做資源回收廢料的生意
      ，其所購得之物（該批事業廢棄物係丁○○託甲○○向被
      告所購買之事實，詳如後敘），當然係屬可再供利用之物
      ，否則即無再使用之利益，且該批塑膠泡棉粒又因顆粒太
      大，不符其再利用之規格，丁○○並委由乙○○再加工，
      則若非可供再利用之物，逕以丟棄，何須再花費金錢請人
      再加工，準此可見，被告委由甲○○載運者應屬可回收再
      利用之物甚明。
    (3)再參以，證人甲○○於運送途中，曾為環保署督察大隊南
      區督察員戊○○攔檢後，經檢查認非事業廢棄物，而予放
      行等情，此經證人戊○○於原審法院審理時證稱：「我們
      在十一月十五日新營收費站南下車道執行攔檢，攔到甲○○的車，我們上去檢查，車上有很多一包、一包的，打開
      後，發現是廢塑膠，是泡棉經過加工製造的一粒粒泡棉粒
      、塑膠粒。」（原審卷第34頁）；於本院審理時亦結證稱
      ：「當天攔檢甲○○的車，我同事檢查看到的是泡棉裝袋
      ，據我們經驗判斷應該是走回收路線，司機說這批貨是台
      中回收場載的，但無法聯絡查證，但是因為依照這批貨判
      斷應該是屬於可回收，所以就放行，第二天再派人檢查，
      第二天丁○○來隊上說明，這批貨是他購買的，他有提出
      清除業者的證明。」（本院卷第77、78頁），並有行政院
      環境保護署稽查紀錄二件附卷可稽（原審卷第36至39頁）
      。則依上開證據，並參酌證人戊○○之上開證詞，益徵被
      告所辯：委由甲○○運載者是可回收之塑膠泡棉粒乙節，
      應屬實情，堪以採信。
    (4)又依經濟部所頒布之「經濟部事業廢棄物再利用種類及管
      理方式」，其中再利用種類編號十一【廢塑膠】所列之「
      事業廢棄物來源：事業生產之廢塑膠；再利用用途：塑膠
      製品原料、水泥廠及鋼鐵廠輔助燃料、塑膠裂解原料；再
      利用機構之主要產品為膠、塑膠粒、塑膠製品等。」。經
      核被告委由甲○○運送者既為塑膠泡棉粒等事業廢棄物，
      應屬於前揭編號十一【廢塑膠】之可回收再利用種類，足
      堪確定。
  (二)被告委託甲○○將上開事業廢棄物送往回收再利用機構處理
    (1)證人甲○○受丁○○之託，向被告丙○○購買系爭可供回
      收再利用之泡棉粒、塑膠粒，並約定重量為十五噸、價金
      三萬元，嗣因顆粒太大規格不符，退貨運回台中還被告，
      不合成本，乃由丁○○將系爭塑膠泡棉粒委由東崙塑膠廠
      乙○○加工後再取回利用，因而支出加工費用一萬二千元
      ，所以被告除退貨款三萬元外，並補貼加工成本一萬二千
      元，支付甲○○運送費用八千元，總計支付五萬元等情，
      業據證人丁○○於本院上訴審時結證：我向甲○○購買塑
      膠泡棉粒，因為給我的貨不對，我要求退貨，須經過裁剪
      ，增加成本，所以退我們三萬元及一萬二千元的修剪費，
      我們共拿到五萬元，其中車資八千元，我們拿回四萬二千
      元，我拿去東崙塑膠廠加工等語明確（本院上訴審卷第76
      至78頁），核與證人甲○○於本院審理時所結證：「我跟
      丁○○說，這批貨可否再利用，丁○○說可以，所以雇我
      去向被告這批貨，後來因為這批貨因為貨品顆粒太大無法
      馬上作回收再利用，必須請人家加工之後才可以回收使用
      ，所以成本增加，被告說如果請人再收回，也不敷成本，
      被告因為再取貨回來成本高，所以願意再付一萬二千元請
      工人加工處理。」、「這批貨雖然可以回收再利用，但是
      需要再加工並無法馬上利用，三萬元是丁○○付給賣方（
      即被告），賣方退給我們的。」、「運費本來是要由丁○○付的，後來因為這批貨要加工，運費才由被告負擔，運
      費起先沒有跟被告談的很清楚，只說貨款退還給我們之後
      ，再給我們二萬元，其中有八千元是我的運費，事實上貨
      是丁○○要買的，我負責運載，賺取運費。」等情相符（
      本院卷第73至75頁），亦核與證人乙○○所證述：我是東
      崙塑膠廠負責人，丁○○有載塑膠發泡棉粒來給我粉碎，
      丁○○是專門做資源回收廢料的生意，他送來的不是廢棄
      物，只是要加工等語相互吻合（本院卷第79至81頁），證
      人戊○○於原審審理時並證稱：我們在十一月十五日新營
      收費站南下車道執行攔檢，攔到甲○○的車，我們上去檢
      查，發現是廢塑膠，是泡棉經過加工製造的一粒粒泡棉粒
      ，甲○○是在台中買的，要載到高雄，我們做稽查紀錄，
      請他隔天和買主一同到我們辦公室查證，隔天甲○○與丁○○有來我們辦公室說明，丁○○說是他買的，請甲○○
      載運，丁○○說賣給他的親戚開東崙塑膠公司（原審卷第
      34頁）。參互上開證詞以觀，足見證人甲○○所述之購買
      系爭塑膠泡棉粒之經過情節，應與事實接近而可採。
    (2)綜參以上各情，足見系爭塑膠泡棉粒應係丁○○所購買，
      而丁○○是專門做資源回收廢料的生意，其購買系爭塑膠
      泡棉粒之目的，乃在供回收再利用，因顆粒太大規格不符
      ，始須再委由乙○○加工裁剪，以符其需求使用，應與常
      情相符。再者，被告對於交付五萬元予甲○○乙節亦不爭
      執，並有匯款回條一紙可憑（偵查卷第46頁），益徵本件
      係被告委託甲○○將上開事業廢棄物送往給丁○○為回收
      再利用之處理，亦可認定。
    (3)至證人丁○○既係回收可再利用之系爭塑膠泡棉粒，何以
      未付出任何代價或款項而平白受有有塑膠泡棉粒之再利用
      利益，並再經被告支付五萬元乙節，然查，丁○○本係委
      由甲○○向被告購買塑膠泡棉粒之價金為三萬元，因規格
      不合，須加工裁剪方可使用而須退貨，因被告考量退貨運
      回成本不合算，而協調由被告除退貨款三萬元，並補貼加
      工費用一萬二千元，及支付甲○○之運費八千元，故合計
      被告匯款五萬元予丁○○，已如前述，則按諸處理事業廢
      棄物，乃政府基於環保考量，設立相當多之管理規定，是
      以事業單位為避免受罰，經常須花錢委由他人處理，此從
      本件事業廢棄物乃由偉霸公司委由易潔公司代為處理即可
      明，而一般回收再利用機構即利用免費或收取少許運費之
      方式代事業單位清除可回收事業廢棄物，而供自己或出售
      他人再利用，賺取利潤，亦為再利用機構經營模式，是本
      件被告雖將塑膠泡棉粒委由甲○○運送丁○○回收再利用
      ，並又付費用予丁○○，亦與回收再利用業者慣例及常情
      無違，況被告是否付費予丁○○此節，與被告之上開行為
      是否違反廢棄物清理法，顯無關涉，自不在所問。
  (三)被告委託甲○○運送回收再利用之上開事業廢棄物至再利用
    機構處理，不該當廢棄物清理法第22條第2項第4款（即修正
    後新法第46條第1項第4款）之罪
    (1)按事業廢棄物之清理，除再利用方式外，固應以廢棄物清
      理法第28條第 1項所列各款之下列方式為之：且依廢棄物
      清理法第41條從事廢棄物清除、處理業務者，應向直轄市
      、縣 (市）主管機關或中央主管機關委託之機關申請核發
      公民營廢棄物清除處理機構許可文件後，始得受託清除、
      處理廢棄物業務：但同條項第4款並規定依第18條第1項規
      定回收、貯存、清除、處理一般廢棄物者，不在此限。又
      依廢棄物清理法第39條規定，事業廢棄物之再利用，應依
      中央目的事業主管機關規定辦理，不受第28條、第41條之
      限制，前項再利用之事業廢棄物種類、數量、許可、許可
      期限、廢止、紀錄、申報及其他應遵行事項之管理辦法，
      由中央目的事業主管機關會商中央主管機關、再利用用途
      目的事業主管機關定之。
    (2)次按經濟部依廢棄物清理法第39條第2項規定，而頒布「
      經濟部事業廢棄物再利用管理辦法」第2條第2、3項規定
      ：「本辦法所稱再利用係指事業將其事業廢棄物自行或送
      往再利用機構做為原料、材料、燃料、工程料、土地改良
      、新生地、填土或經本部認定之用途行為，前項再利用機
      構以經政府機關登記有案或依法律規定免辦理登記之工商
      廠（場）為限。」；同辦法第13條並規定：「事業廢棄物
      送往再利用機構再利用前之清除，依下列方式為之：一事
      業自行清除。二再利用機構清除。三事業委託合法運輸業
      代為清除。四再利用機構委託合法運輸業代為清除。五委
      託領有清除許可證之公民營清除機構清除。」。
    (3)揆諸前開規定，被告委託甲○○將上開可回收再利用之事
      業廢棄物，送給丁○○為回收再利用處理等情，足堪認屬
      實，已如前述。而被告委由甲○○運送之系爭塑膠泡棉粒
      ，則屬經濟部所頒布之「經濟部事業廢棄物再利用種類及
      管理方式」，其中再利用種類編號十一【廢塑膠】之可回
      收再利用種類。又甲○○無論係由被告或丁○○委託運送
      清除，均合於經濟部所頒布「經濟部事業廢棄物再利用管
      理辦法」第13條第3、4款之規定，事業廢棄物送往再利用
      機構再利用前之清除，得由事業委託合法運輸業代為清除
      ；或再利用機構委託合法運輸業代為清除。再者，丁○○
      既回收系爭塑膠泡棉粒而為再利用，亦符合前揭管理辦法
      第2條第2、3項所規定之再利用處理。從而，公訴意旨所
      指訴之被告上開行為，並不違反廢棄物清理法之規定，自
      不該當廢棄物清理法第22條第2項第4款（即修正後新法第
      46 條第1項第4款）之罪。
五、綜上所述，本院參互上開證據之調查結果，並審酌各項情況
    證據以觀，認被告之上開行為，與檢察官起訴之廢棄物清理
    法第22條第2項第4款（即修正後新法第46條第1項第4款）之
    犯罪構成要件尚屬有間，不能以該罪相繩。此外，檢察官提
    出之各項證據，均不足為被告有罪之積極證明，按檢察官就
    被告犯罪事實，應負舉證責任，並提出證明之方法，因此檢
    察官既就被告之犯罪事實，未能盡提出證據及說服之實質舉
    證責任，依其指出證明之方法，亦無從說服本法院以形成被
    告有罪之心證，基於無罪推定之原則，自應為被告無罪之諭
    知。
六、原審未予詳查，且未參酌經濟部依廢棄物清理法第39條第 2
    項規定，而頒布「經濟部事業廢棄物再利用管理辦法」及「
    經濟部事業廢棄物再利用種類及管理方式」等相關規定，徒
    憑檢察官所提之非確切證據及未完善之舉證，即遽認被告有
    上開之犯行，並予以論罪科刑，容有未洽。被告上訴意旨，
    指摘原判決認事用法不當，否認其有犯罪，為有理由，自應
    由本院將原判決撤銷，改諭知被告無罪之判決。
七、據上論結，應依刑事訴訟法第369條第1項前段、第364條、
    第301條第1項，判決如主文。
本案經檢察官張太龍到庭執行職務。
中　　華　　民　　國　　94　　年　　8 　　月　　9 　　日
                  刑事第四庭    審判長法　官　鄭文肅
                                      法　官　林勝木
                                      法　官　蔡美美
以上正本證明與原本無異。
檢察官如不服本判決應於收受本判決後十日內向本院提出上訴書
，其未敘述上訴理由者並得於提起上訴後十日內向本院補提理由
書。
　　　　　　　　　　　　　　　　　　　書記官　蔡振豐
中　　華　　民　　國　　94　　年　　8 　　月　　10　　日
